---
fontsize: 12pt
output:
  pdf_document:
    fig_caption: true
    keep_tex: true
    number_sections: true 
    dev: cairo_pdf
    includes: 
      in_header: preamble.tex
  html_notebook: 
    number_sections: true
---
```{r setup, include=FALSE}
library(knitr)
library(tinytex)
library(Cairo)
opts_chunk$set(echo = TRUE,
               fig.path='figure/graphics-', 
               cache.path='cache/graphics-', 
                fig.align='center',
               #external=TRUE,
                warning=FALSE,
                message=FALSE,
                results = "asis",
                fig.pos='H'#,
                #fig.show='asis'
                )
```

\begin{center}
{\Large Metodologia \\
\textbf{Introdução a visuzalição de dados com R}}

Artur Henrique Guimarães Quirino \footnote{Mestrando em Ciência Política; E-mail: arturhgq@gmail.com.}
	\vspace{10pt}

	\textit{Universidade Federal de Minas Gerais} \\
	Faculdade de Filosofia e Ciências Humanas  \\
	Programa de Pós-Graduação em Ciência Política  \\
	\vspace{20pt}
	MODUS  \\
	Docente: Denisson Silva \\

\today \\
Versão 1.0
\end{center}

\tableofcontents
# Aula 01

Objetivos para a produção de dados: Decorativo, Estatístico ou ambos. Infográficos são decorativos, feitos para pessoas que não são acostumadas com dados, design. Infoviz informam, são feitos para leitores habituados com dados, estatísticos.

Estudaremos gráficos, quadros e tabelas.

Títulos devem ser claros. Se elementos visuais -- gráficos, quadros e tabelas -- precisarem ser acompanhados de textos explicativos, estão mal elaborados 

Quadros para dados qualitativos

Tabelas para dados quantitativos

Gráficos servem, essencialmente para comparação.


\subsection{Para que serve visualização de dados?}

\begin{enumerate}
	\item Apresentar
	\item Persuadir
	\item Contar uma história
\end{enumerate} 

As escalas reduzem ou aumentam a quantidade de detalhes de um gráfico.

Não existem regras para a produção de dados. Contudo, existem princípios e restrições causadas pela natureza dos dados.

\subsection{Princípios}

\begin{enumerate}
	\item Minimizar a quantidade de dados apresentados e maximizar clareza
	\item Reduzir o mínimo possível a taxa de tinta \textbackslash dados (Tufte,1983)
	\item Os elementos visuais dos gráficos devem ser coerentes com a informação apresentada, evitando qualquer distorção que os dados querem dizer (Tufte, 1983)
	\item Selecionar uma escala significativa e utilizar a mesma escala, se o objetivo é comparar. Para os estatísticos o objetivo de dois gráficos é comparação.
	\item Induzir o visualizador a pensar sobre a substância em vez de pensar sobre metodologia, design, a tecnologia da produção do gráfico, ou outra coisa qualquer.
	\item Quando se utilizam grandes conjuntos de dados ou muitas categorias é recomendável combinar-las de forma significativa (Kelleher e Wagener,2011).
	\item Escolhar um esquema de cores apropriados para os dados (Kelleher e Wagener,2011)
\end{enumerate}

\subsection{Cuidados}

\begin{enumerate}
	\item Redundância
	\item Dois eixos em duas escalas diferentes
	\item Escalas diferentes no geral. Isto é feito em programas de edição.
	\item Com escalas flutuantes perde-se em comparação  
	\item Com escalas diferentes conta-se diferentes histórias.
	\item Paleta de cores preta e branca para cobrir daltônicos.
\end{enumerate}

Existem pacotes no R especializados em infográficos.

Gráficos de pizzas são gráficos de barras ``plotados'' em coordenadas polares.

Gráficos com muitas categorias são ruins.

O R tem escala de cores para daltônicos.

Escalas de cores: de divergência, de sequência, qualitativa

\subsection{Gramática de grafos}

Três elementos fundamentais 

\begin{enumerate}
  \item Dados: Os dados são necessários para c riar o gráfico
  \item Estética (Aesthetics): A escla em que as informações são apresentadas
  \item Geometria: Os elementos visuais que dão forma ao gráfico
\end{enumerate}

Outros elementos

\begin{enumerate}
  \item Facet: A possibilidade de criar vários gráficos de forma simultânea
  \item Statistics: A possibilidade de representar transformações estatísticas
  \item Coordenadas: Sistema de coordenadas
  \item Theme: Todos os elementos adicionais ao dados 
\end{enumerate}

\subsection{Prática}

# Aula 02 

Comunidade Oficial do R (CRAN)

```{r,fig.height= 4, fig.width= 6}
# criando um data.frame 

base <- data.frame(nome = c("j", "m", "t", "z"),
                   turma = c("d", "a","d","a"),
                   nota = c(8,7,4,NA))

plot(c(1:10), c(10:1))

# a funcao principal do pacote ggplot2 e' a funcao ggplot 
#que tem como argumentos principais

alunos <- data.frame(area = c("CP", "EDU", "Comunicação", 
                              "Sociologia", "GP", "CS", "ADM"),
                     quanti = c (16,1,2,4,2,3,1))
```


```{r, width = 6, height = 4}
library(tidyverse)
library(ggthemes)
ggplot(data = alunos,
       mapping = aes(area, quanti))+
  geom_bar(stat = "identity", fill = "#F73633")+
  theme_few()+
  labs(title = "Alunos MODUS",
       x = "Área de conhecimento",
       y = "Nº Alunos")+
  geom_label(aes(label = quanti), 
             color = "black", 
             size = 3.5, 
             vjust = 0)+
  scale_y_continuous(limits = c(0,30), breaks = seq(0,30,5)) #Plotando as informações em 
                          #relação a população e não ao maior valor
ggsave("fig.pdf", width = 6, height = 4, dpi = 300, device = cairo_pdf)
ggsave("fig.png", width = 6, height = 4, dpi = 300, type = "cairo")

```

PDF é um elemento gráfico. Uma forma de tipografia.

## R markdown

Linguagem do campo de configuração: YAML

O que é PANDOC?

É possível adicionar teamplates de revistas no R studio para gerar arquivos R markdown.

```{r echo = FALSE,fig.height= 4, fig.width= 6}
#rm(list = ls()) #Limpa o Global Envriroment

#base <- read.csv2("dados/mg_perfil_comparecimento_abstencao_2018.csv")
#base <- base %>% filter(NM_MUNICIPIO == "BELO HORIZONTE")
#write.csv(base, "mg_perfil_comparecimento_abstencao_20182.csv")

base <- read.csv("mg_perfil_comparecimento_abstencao_20182.csv")

ggplot(data = base)+
  geom_point(aes(QT_COMPARECIMENTO, QT_ABSTENCAO))+
  theme_few()+
  labs(title = "Abstenção por Comparecimento eleitoral em BH, 2018",
       x = "Comparecimento Eleitoral",
       y= "Abstenção")
```

## Exercicio: 

1) Gerar dois ou três gráficos

```{r echo = FALSE,fig.height= 4, fig.width= 6}
ggplot()+ 
  theme_few()+
  geom_bar(data=base, aes(x = DS_GENERO, y = QT_COMPARECIMENTO), stat="identity")+
    labs(title = "Comparecimento eleitoral por Gênero, em 2018",
       x = "Faixa etária",
       y = "Gênero")


ggplot()+ 
  theme_few()+
  geom_bar(data=base, aes(x = DS_GENERO, y = QT_ABSTENCAO, fill = DS_GENERO), stat="identity")+
    labs(title = "Abstenção eleitoral por Gênero, em 2018",
       x = "Faixa etária",
       y = "Gênero")
  
```


# Aula 03: Shiny e ggplot2

```{r,fig.height= 4, fig.width= 6} 
ggplot()+
  geom_point(data= base, aes(QT_COMPARECIMENTO, QT_ABSTENCAO, 
                             color = DS_GENERO)
             , shape =21, show.legend = FALSE)+
  theme_few()+
  labs(title= "Abstenção por Comparecimento Eleitoral,
       dividido por Gênero, em 2018")+
  facet_wrap(~DS_GENERO)
```


```{r, fig.height= 4, fig.width= 6} 
ggplot()+
  geom_bar(data = base, aes(DS_GENERO, QT_COMPARECIMENTO, 
                            fill = DS_GENERO), 
           position = "dodge",
           stat = "summary", fun.y = "sum")+
           theme_few()+
             labs(
               title = "Comparecimento Eleitoral por Grau de Escolaridade,
               dividido por Gênero, em 2018",
                 y = "Grau de Escolaridade",
                x = "Compacimento"
             )+
  facet_wrap(~DS_GRAU_ESCOLARIDADE)+
  theme(axis.text.x = element_blank())
```


```{r}
#Construindo tabelas descritivas

library(psych)
library(kableExtra)
desc <- describeBy(base$QT_ABSTENCAO, group = base$DS_GENERO, mat = T)

kable(desc[,c(2,4:8,10:12)], row.names = F, 
      caption = "Estatísticas Descritivas da Variável 
      Abstenção por categoria de Gênero", booktabs = T)%>%
  kable_styling(latex_options = c("scale_down", "hold_position"))
```

```{r}
library(stargazer)
md1 <- lm(data = base, QT_ABSTENCAO ~ DS_ESTADO_CIVIL + DS_GENERO)
md2 <- lm(data = base, QT_COMPARECIMENTO ~ DS_ESTADO_CIVIL + DS_GENERO)

stargazer(md1, md2, header=F,
          dep.var.labels.include = FALSE,
          title ="OLS para Abstenção e Comparecimento",
          style = "ajps")
```

